臺灣高等法院臺中分院民事判決　　　　　　　　　八十九年度上字第四一四號
　　　上　訴　人　乙○○
　　　　　　　　　甲○○
　　　訴訟代理人　蔡子俊
　　　法定代理人　魏耀聰
右當事人間返還林地事件，上訴人對於中華民國臺灣臺中地方法院八十八年訴字第一
九九七號第一審判決提起上訴，本院判決如左：
      主      文
上訴駁回。
第二審訴訟費用由上訴人負擔。
      事      實
甲、上訴人方面：
一、聲明：(一)原判決不利於上訴人部分廢棄。
          (二)右廢棄部分被上訴人在第一審之訴暨其假執行之聲請均駁回。
          (三)如受不利於上訴人之判決時，願供擔保請准免為假執行。
          (四)第一、二審訴訟費用，由被上訴人負擔。
二、陳述：除與原判決記載相同者予以引用外，另補稱：
  (一)查上訴人之被繼承人魯志勛，開墾系爭土地之初，完全系依據政府指令，由政府
    准其在該系爭土地開墾，並非非法之濫墾者。其開墾系爭土地之原因，完全肇因
    於上訴人之被繼承人魯志勛早年參加軍旅，於民國（下同）三十七年隨軍來台後
    ，至四十七年奉派至林務局工作，再至五十七年配合政府於五十四、五年間推行
    之政策改任竹林保育員，分得系爭土地，自謀生活。終其一生，唯服從政府而已
    。其至五十七年改任竹林保育員前，已為政府服務達二十多年之久。祇因其學歷
    較低，年歲漸高，政府乃對其推行永久性安置計畫，謂「成家立業，子孫繼承之
    永久事業」。上訴人之被繼承人魯志勛乃在政府政策命令下，除分得系爭土地外
    ，沒有任何財物補償或協助之惡劣條件下，為求生存而接受了自負盈虧之墾地事
    業。詎料，六十年之後，環境保護觀念日興，政府乃對山地開墾的管制日嚴，逐
    步訂定了多種禁止規定，與設立契約書等種種。迄今，政府即被上訴人行政院農
    業委員會林務局東勢林區管理處更以多種手法，不允許上訴人續約，並誣指上訴
    人繼承魯志勛之系爭土地為無權占有，如此行徑，不符合法律的保護人民財產權
    、工作權的政府所當為，第一審法院不查事實真相，草率結案判決，有失主持正
    義的立場。
  (二)被上訴人實為政府之一環，原審草率採用其同一機關出具與本案並不相符之證據
    ，即判決上訴人敗訴。就本事件中，上訴人已經證明被繼承人魯志勛，早在五十
    八年之前即已占有系爭土地，而被上訴人亦從未否認。但被上訴人卻提出在前揭
    占有系爭土地之後數年，所謂上訴人之被繼承人魯志勛並未親簽及用印的承諾書
    ，以及被上訴人於六十三年才訂定的安置計畫，作為請求返還系爭土地之依據。
    惟上訴人除否認該承諾書之印文與簽名係魯志勛所為外，也有證人可以證明上揭
    承諾書是被上訴人自行製作簽名及使用印文後，將一份交予上訴人之被繼承人魯
    志勛，並非魯志勛自願簽定。
乙、被上訴人方面：
一、聲明：(一)上訴駁回。
          (二)上訴費用由上訴人負擔。
二、陳述：除與原判決記載相同者予以引用外，另補稱：本件八十八年九月十八日原
    審於現場履勘，台中縣東勢地政事務所於土地複丈成果圖未及記載系爭土地上之
    工作物及墾植物面積。經被上訴人再派員前往系爭林地了解，上訴人於系爭林地
    上種植之高冷蔬菜收成後已不再種植，任由荒蕪，且未依約造林。惟現場仍留有
    上訴人自行搭建之工寮一棟，面積約二、三十坪。原審認事用法均無違誤，被上
    訴人仍援用原審之主張及陳述，請賜判決如答辯聲明。
    理      由
一、本件被上訴人於原審起訴主張：系爭之大甲溪事業區第一林班地（原大甲溪事業
    區第八十七林班地，以下簡稱系爭林地）係未登錄之國有林地，為國有財產，被
    上訴人係上開土地之管理機關，代為行使所有人（國有）之權利，其當事人自屬
    適格。上訴人之被繼承人魯志勛於六十年六月一日與被上訴人之前身林務局大甲
    林區管理處簽訂安置榮民竹林保育承諾書一件，大甲林管處同意對系爭林地依約
    定交由魯志勛進行栽植並保育。而依前開承諾書第十九條約定，其期間為十年，
    惟魯志勛於前開承諾書有效期間屆滿後，迄未辦理續約，是原契約於期滿後即已
    失效，則其期滿後繼續占有系爭林地，自屬無權占有。而魯志勛於八十七年五月
    十日死亡，系爭林地現由其妻即上訴人乙○○及其子上訴人甲○○占有使用中，
    上訴人二人既從魯志勛無權占有狀態承繼占有系爭林地，自亦屬無權占有，經測
    量結果，占有範圍如原審判決附圖所示Ａ部分面積一點九七九公頃，被上訴人本
    於物上請求權訴請判決命上訴人應將其無權占有之前揭林地上擅自墾植物及設立
    之工作物拆除並將該林地返還被上訴人。如認魯志勛尚非無權占有，則自七十一
    年起，魯志勛未經主管機關核准，竟將所栽植保育之系爭林地上之國有保育林，
    面積一點一六公頃之蘋果樹二百三十二株擅自砍除毀棄，並墾植改種高冷蔬菜，
    已違反承諾書第二條約定及森林法第五十四條第一項規定，依承諾書第十六條第
    三款及第五款約定被上訴人自得收回保育林地，被上訴人已於八十三年十月十二
    日以存證信函向魯志勛表示終止其保育工作，前開承諾書已因終止契約而失其效
    力，被上訴人仍得依承諾書第十六條之約定及本於物上請求權，訴請上訴人返還
    系爭林地等語。而上訴人則以：系爭土地不能證明為國有地，且魯志勛係依安置
    計畫於五十八年四月以前即已占有系爭土地，乃係依不定期租賃關係占有系爭土
    地。被上訴人提出魯志勛於六十年六月一日簽訂安置榮民竹林保育承諾書，惟該
    承諾書之印文與簽名均非魯志勛所有，是被上訴人自行製作簽名及使用印文後，
    將一份交予魯志勛。又六十九年三月二十日被上訴人向上訴人分收價金高達百分
    之二十，明顯高於六十三年安置計畫所載免收或承諾書所訂百分之十二點五之方
    式，超過部分應屬買賣價金云云，資為抗辯。
二、按國有財產撥給各地國家機關使用者，名義上雖仍為國有，實際上即為使用機關
    行使所有人之權利，故法院對於是類財產，向准由管領機關起訴，代國家主張所
    有權人之權利（最高法院五十一年度台上字第二六八０號判例意旨參照）。查本
    件被上訴人請求返還之土地即大甲溪事業區第一林班地（原大甲溪事業區第八十
    七林班地）係尚未辦理地籍測量及土地登記之國有林地，此經原審向行政院農業
    委員會林務局函查明確，有該局八十九年四月十三日八十九林政字第八九一六０
    七一二四號函在卷足憑。上訴人雖另抗辯依民法七百五十八條規定：不動產物權
    ，依法律行為而取得設定、喪失及變更者，非經登記，不生效力，被上訴人未提
    出登記簿謄本證明所有權人云云。然系爭土地既係尚未辦理地籍測量及土地登記
    者，依土地法第十條規定，即屬國有林地，並非屬不動產物權依法律行為而取得
    設定、喪失及變更者之情形，自不受該規定非經登記，不生效力之限制，上訴人
    執此抗辯，尚有誤解。而行政院前曾行文改制前之台灣省政府，台灣區國有林委
    託該省政府經營管理，此有被上訴人提出之行政院四十五年八月二十八日台四十
    五經四七三八號函附卷可稽。又前台灣省政府農林廳林務局於六十三年五月十日
    以林政字二一０三五號函示，訂頒林地管理程序，依該函第一點及第七點規定：
    「凡林地放租造林及特用租地案件，一律由各縣市政府及各林區管理處受理，經
    本局（林務局）核准放租或租用時，由縣市政府或林區管理處逕與承租人訂約，
    副本檢送本局備查，續約、轉讓、繼承及變更造林樹種時亦同」，已明白揭示林
    地之放租與續租，由各林區管理處受理。前述大甲溪事業區第一林班地，係在林
    務局東勢林區管理處梨山工作站之所屬轄區，此據行政院農業委員會林務局以八
    十九年五月十七日八十九林造字第八九一六０九三七三號函附各林區管理處所屬
    工作站轄區表在卷可查。被上訴人係七十八年七月一日由大雪山林區管理處與大
    甲林區管理處合併後改制設立，承繼前二林區管理處之一切業務之權限，亦據提
    出前台灣省政府農林廳林務局七十八年五月十二日七十八林人字第一五七五九號
    函在卷佐證。系爭林地為尚未辦理地籍測量及土地登記之國有林地，被上訴人係
    行政院農業委員會林務局所屬實際管理國有林地之分支機構，承辦林務局就系爭
    國有林地管理之業務，則被上訴人本於管理機關之地位，代國家主張所有權人之
    權利，而訴請上訴人返還系爭林地，自屬當事人適格，合先敘明。
三、查被上訴人主張大甲溪事業區第一林班地如附圖所示Ａ部分面積一點九七九公頃
    土地，原由上訴人之被繼承人魯志勛占有，魯志勛於八十七年五月十日死亡，系
    爭林地現由其妻即上訴人乙○○及其子即上訴人甲○○占有使用中並種植作物及
    設置工作物之事實，為上訴人等所不爭執，且經原審會同台中縣東勢地政事務所
    現場履勘並測量無誤，有勘驗筆錄及台中縣東勢地政事務所複丈成果圖一件在卷
    可稽，被上訴人主張之上述事實，堪認實在。而被上訴人主張上訴人之被繼承人
    魯志勛係依台灣省政府農林廳訂定安置榮民永久性安置計畫於六十年六月一日與
    被上訴人之前身林務局大甲林區管理處（以下簡稱大甲林管處）簽訂安置榮民竹
    林保育承諾書，大甲林管處同意對大甲溪事業區第一林班地（原大甲溪事業區第
    八十七林班地）內面積約一點四公頃之林地依約定交由魯志勛進行栽植並保育等
    事實，業據提出安置榮民竹林保育承諾書（以下簡稱承諾書）一件為證。上訴人
    雖抗辯稱魯志勛於五十八年四月以前即已開墾系爭土地，並提出五十八年四月十
    八日前臺灣省政府農林廳林務局大甲林區管理處梨山工作站令及所附之該站安置
    永久性榮民竹林保育實測圖為證。但被上訴人陳明並無保存五十八年之安置永久
    性榮民竹林保育安置計畫，而係提出六十三年一月二十九日前台灣省政府農林廳
    林務局各林區管理處安置榮民永久性安置計畫一件為據。經原審向林務局函調五
    十八年間大甲林管處梨山工作站安置榮民永久性安置計畫及其法令依據，該局則
    函復：大甲林管處梨山工作站安置永久性竹林保育榮民之安置計畫係依據林務局
    修訂各林區管理處安置榮民永久性安置計畫經報奉省府六十三年一月二十九日府
    人甲字第一三五二一號函核准備查後辦理，而上開保育承諾書則係依據前揭計畫
    第十八條訂定辦理，此有林務局八十九年五月十七日八十九林造字第八九一六０
    九三七三號函附台灣省政府農林廳林務局六十三年三月十五日六十三年三月十五
    日林人字第０七四六四號函附卷可證。依上開安置計畫第一條明定：本局為配合
    國家安置國軍退除役官兵（以下簡稱榮民）就業，對本局現有榮民四一五０人之
    中，為考慮其年齡增加體能衰退及可適任工作，使其生活安定，並使積極參加生
    產工作起見，特訂定永久性安置計畫，於各林區轄內，區劃適當土地從事生產工
    作，配合林業建設，以達成其生活自給自足為目的；又第十八條明定，本計畫安
    置榮民所用土地，須與所在林區管理處訂定承諾書（範式條款另訂）切實依照本
    計畫不得變更使用或以任何方式轉讓、轉售、作債務抵押，如有上述情事，使用
    土地及作物無條件收回另為分配，並酌情予以處分。足見安置計畫榮民須與各林
    管處訂定承諾書，上訴人謂被上訴人提出之該承諾書上之魯志勛之簽名、印章，
    係被上訴人自行製作簽名及使用印文後，將一份交予魯志勛云云，惟又自承魯志
    勛對該承諾書並未提出異議，且自認系爭土地係依安置榮民永久性安置計畫分配
    與魯志勛之事實，則魯志勛應依上開安置計畫簽訂承諾書，並受承諾書契約內容
    之拘束。依該承諾書十條約定：「保育成林之主副產物為政府所有，但保育人得
    依臺灣省林產物處分暫行規則第十六條第一項第五款之規定案申請繳納價金後承
    採之，其計算如下：１、竹林部分應繳價金（總生產量×市價一至市場運費）×
    百分之十；２、果樹部分應繳價金（總生產量×市價一至市場運費）×百分之十
    二點五」（附註果樹分收率在未有新規定之前，暫比照濫墾地內果樹分收率，由
    管理處分收百分之十二點五），保育人與林管處間之法律關係相當於租賃之法律
    關係，又依該承諾書第十九條約定，承諾書有效期間為十年，期滿後如保育人成
    績優良得續定之，則該契約應屬定有期限之租賃契約，上訴人抗辯魯志勛係基於
    不定期租賃關係占有，尚屬無據。又魯志勛既係依上開安置計畫而分配系爭林地
    經營管理，則其顯非以所有之意思而占有，上訴人抗辯魯志勛自占有系爭土地時
    起即以所有之意思占有，亦不足採。
四、被上訴人主張魯志勛於前開承諾書有效期間屆滿後，迄未辦理續約之事實，業據
    提出八十三年七月十四日存證信函一件為證，且為上訴人所不爭執，則上開承諾
    書約定之承租期間既已屆滿，魯志勛並未辦理續約，則租賃契約已屆期終止。上
    訴人雖抗辯被上訴人自作之承諾書第十條明載應繳價金或分收率最高百分之十二
    點五，但上訴人尋獲之六十九年三月二十日被上訴人向魯志勛分收價金卻高達百
    分之二十，明顯高於上揭免收或百分之十二點五之方式，超過部分應屬買賣價金
　　云云，並提出國有林副產物分收價金繳款單影本一紙為證。惟被上訴人否認有買
　　賣關係存在，且該繳款單上載明「承租人」魯志勛，繳款日期為六十九年三月二
　　十日，尚在上開承租期間內，且所載之分收率百分之二十固與承諾書第十條所定
　　不同，惟該承諾書第十條之約定已附註：果樹分收率在未有新規定之前，暫比照
　　濫墾地內果樹分收率，由管理處分收百分之十二點五，是上訴人以該繳款單所載
　　分收率與承諾書不同為由即認多餘部分係買賣價金，尚屬無據，上訴人復未舉證
　　證明有何買賣契約存在，其抗辯買受系爭土地，尤屬無稽。上訴人未能證明魯志
　　勛於上開承諾書約定期滿後有何權限繼續占有系爭土地，則被上訴人主張魯志勛
　　無權占有系爭土地，魯志勛死亡後，其繼承人即上訴人亦無權占有系爭土地，應
　　可採信。
五、綜上所述，本件被上訴人主張系爭林地係未登錄之國有林地，為國有財產，被上
    訴人係該土地之管理機關，代為行使所有人之權利，上訴人之被繼承人魯志勛於
    六十年六月一日與被上訴人之前身林務局大甲林區管理處簽訂安置榮民竹林保育
    承諾書一件，大甲林管處同意對系爭林地依約定交由魯志勛進行栽植並保育。而
    依前開承諾書第十九條約定，其期間為十年，魯志勛於前開承諾書有效期間屆滿
    後，未辦理續約，原契約於期滿後已失效，其期滿後繼續占有系爭林地，自屬無
    權占有。而魯志勛於八十七年五月十日死亡，系爭林地現由上訴人占有使用中，
    上訴人係從魯志勛無權占有狀態承繼占有系爭林地，亦屬無權占有，經測量結果
    ，占有範圍如原審判決附圖所示Ａ部分面積一點九七九公頃，被上訴人本於物上
    請求權訴請判決命上訴人應將其無權占有之前揭林地上擅自墾植物及設立之工作
    物拆除並將該林地返還被上訴人，為有理由，應予准許。原審就此部分判決被上
    訴人勝訴，並依兩造陳明願供擔保，而分別酌定擔保金額宣告准免假執行，洵無
    不合。上訴意旨指摘原審判決其敗訴部分不當，求予廢棄改判，為無理由，其上
    訴應予駁回。
六、本件事證已明，兩造其餘攻擊防禦方法於本判決結果不生影響，爰不一一論述。
七、據上論結，本件上訴為無理由，依民事訴訟法第四百四十九條第一項、第七十八
    條、第八十五條第一項前段，判決如主文。
中　　　華　　　民　　　國　　九十一　　年　　　三　　　月　　　五　　　日
~B1民事第五庭審判長法　官　陳滿賢
~B2　　　　　　　　法　官　簡清忠
~B3　　　　　　　　法　官　古金男
右為正本係照原本作成。
如對本判決上訴，須於收受判決送達後二十日內向本院提出上訴書狀，其未表明上訴
理由者，應於提出上訴後二十日內向本院提出上訴理由書（須按他造人數附具繕本）
，並繳納送達用雙掛號郵票拾份（每份參拾肆元）。
上訴時應提出委任律師或具有律師資格之人之委任狀；委任有律師資格者，另應附具
律師及格證書及釋明委任人與受任人有民事訴訟法第四百六十六條之一第一項但書或
第二項（詳附註）所定關係之釋明文書影本。
~B 　 　　　　　　書記官　陳信和
中　　　華　　　民　　　國　　九十一　　年　　　三　　　月　　　八　　　日
附註：
民事訴訟法第四百六十六條之一（第一項、第二項）
對於第二審判決上訴，上訴人應委任律師為訴訟代理人。但上訴人或其法定代理人具
有律師資格者，不在此限。
上訴人之配偶、三親等內之血親、二親等內之姻親，或上訴人為法人、中央或地方機
關時，其所屬專任人員具有律師資格並經法院認為適當者，亦得為第三審訴訟代理人
。
                                                                        Ｂ
